臺灣高等法院高雄分院民事判決　　　　 99年度建再易字第2號
再審原告　　行政院國軍退除役官兵輔導委員會高雄榮民技術勞
　　　　　　務中心
法定代理人　曾竹生
再審被告　　巨石營造有限公司
法定代理人　賴平福
上列當事人間請求給付工程款事件，再審原告對於中華民國99年
10月26日本院99年度建再易字第1 號確定判決提起再審之訴，本
院判決如下：
    主  文
再審之訴駁回。
再審訴訟費用由再審原告負擔。
    事實及理由
一、再審原告主張略以：
  (一)兩造間請求給付工程款事件，最高法院第二次發回更審之98
    年台上字第2090號判決之理由，已確認再審被告所請求追加
    工程款部分，除新臺幣（下同）389 萬9489元（即0000000
    元－76011 元＝0000000 元）尚未確定外，其餘再審被告之
    部分追加工程款及工程尾款債權，業經再審原告於本院更一
    審主張抵銷208 萬4138元，且因再審被告未上訴，而告確定
    。換言之，前開最高法院判決發回更審之訴之範圍，亦僅剩
    再審被告所請求追加工程款其中389 萬9489元。至經本院更
    一審判決認定已抵銷之追加工程款部分，亦僅7 萬6011元（
    即0000000 元00000000 元＝76011 元），而其餘再審被告
    所請求工程尾款200 萬8127元之債權則經更一審判決抵銷而
    消滅，並因再審被告未上訴而告確定。足徵前開最高法院判
    決發回更審之範圍，並沒有包括再審被告所請求之工程尾款
    200 萬8127元，則此部分既無本院再審確定判決所指摘「被
    動債權經判決廢棄發回」之情形存在，而可據為本院更二審
    判決就該未被發回之部分，可重新審理之「訴之範圍」，因
    此本院更二審判決就此非屬當事人訴之範圍，重新審理判決
    ，即有訴外裁判之違法，而具適用法規顯有錯誤之違法。惟
    本院99年度建再易字第1 號再審確定判決，卻認定本院更二
    審判決並無訴外裁判之情，除顯有違前揭民事訴訟法第388
    條規定外，並對再審原告所主張符合再審要件之事由，未依
    同法第505 條準用第450 條之規定，就再審之訴聲明範圍內
    ，為廢棄或變更原判決之判決，亦有判決適用法規顯有錯誤
    之違法。
  (二)再者，前開最高法院98年度台上字第2090號判決發回之訴之
    範圍，就再審被告所請求之追加工程款，既僅剩389 萬9489
    元，且再審被告在本院更一審減縮聲明後，原請求之追加工
    程款397 萬5500元，其中7 萬6011元部分，經本院更一審判
    決抵銷後，再審被告既未再上訴最高法院而告確定，則再審
    被告就其一審起訴所請求之追加工程款部分（另起訴請求工
    程尾款部分，因再審被告在本院更一審判決後，未上訴亦已
    確定），訴之範圍亦僅剩389 萬9489元，逾此範圍之請求，
    不僅非屬前開最高法院審判之範圍，更非前開最高法院判決
    發回更審後，本院更二審之審判範圍。換言之，前開已確定
    抵銷之7 萬6011元部分之追加工程款債權（即本件再審確定
    判決所謂之被動債權），並非前開最高法院發回更審之範圍
    ，本院更二審依法亦僅能就最高法院發回更審之範圍（即再
    審被告所能請求追加工程款389 萬9489元）為之審理，倘認
    定再審被告所請求之追加工程款有理由時，亦僅能再就再審
    原告所主張代購物料抵銷款224 萬900 元（此部分亦屬前最
    高法院發回更審範圍）是否有理由，予以評斷可否抵銷再審
    被告所請求同額度內之追加工程款債權，但仍不得就本院更
    一審判決所認定其中7 萬6011元之追加工程款部分（即業經
    再審原告主張抵銷而消滅之部分）重新審理。反之，倘本院
    更二審認定再審被告所請求之追加工程款無理由，即表示再
    審被告所主張追加工程款之訴，均應予駁回請求，此時亦無
    再論及再審原告所主張抵銷抗辯餘地，更無就非屬本院更二
    審之訴範圍，再予重新審理判決，且應於本院更二審判決主
    文內，揭示廢棄不利於再審原告部分之判決，並諭知駁回再
    審被告一審之訴及上訴。足徵前揭本院再審確定判決之理由
    ，亦顯將最高法院未判決發回訴之範圍，認定屬本院更二審
    可審理之範圍，已明顯違反前揭同法第388 條之規定，且有
    如前述判決顯有適用法規錯誤之違法。
  (三)綜上，本院98年度建上更(二)字第3號部分確定判決，就原訴
    已確定部分，因依法屬原審當事人未聲明之事項，卻仍為判
    決，自有民事訴訟法第496條第1項第1 款、第12款之再審理
    由。乃再審原告以前揭本院確定判決，有適用法規顯有錯誤
    等違法理由，提起再審，但本院再審確定判決卻認不符合再
    審之要件，亦有違民事訴訟法第496條第1項第1款適用法規
    顯有錯誤之違法。爰依法提起本件再審之訴。聲明求為判決
    ：(一)本院99年度建再易字第1號確定判決廢棄。(二)再審前原
    確定判決不利於再審原告部分廢棄。(三)上開廢棄部分，再審
    被告第一審部分之訴（即第一審判決主文諭知再審原告應給
    付再審被告68萬5,029元，及自91年5月11日起至清償日止，
    按年息百分之五計算之利息部分）駁回。(四)再審訴訟費用由
    再審被告負擔。
二、本件未經言詞辯論，再審被告亦未具狀作何聲明或陳述。
三、按依民事訴訟法第400條第2項規定，主張抵銷之請求，其成
    立與否須經裁判確定，始以主張抵銷之額為限，有既判力（
    最高法院94年度台上字第2176號判決要旨參照）。
四、經查兩造間請求給付工程款事件，再審被告起訴請求再審原
    告給付848萬447元，及自起訴狀繕本送達翌日起算之法定遲
    延利息；再審原告則否認其工程款請求權，並以代發放工資
    106萬元及代購物料費用161萬7,224元，共計267萬7,224元
    為抵銷抗辯。經法院審理後，第一審（即原法院90年度重訴
    字第231 號）判決：「一被告（即再審原告）應給付原告（
    即再審被告）68萬5,029 元及自91年5 月11日起至清償日止
    ，按年息百分之五計算之利息。二原告其餘之訴及該部分假
    執行之聲請均駁回」。兩造均就敗訴部分上訴。本院上訴審
    （即本院91年度重上字第72號）判決：「一原判決關於駁回
    巨石營造有限公司（即再審被告，下稱巨石公司）後開第二
    項之訴及該部分假執行之聲請暨訴訟費用（除確定部分外）
    之裁判均廢棄。二行政院國軍退除役官兵輔導委員會高雄榮
    民技術勞務中心（即再審原告，下稱高雄榮勞中心）應再給
    付巨石公司512 萬2,320 元，及自91年5 月11日起至清償日
    止，按週年利率百分之五計算之利息。三巨石公司其餘上訴
    駁回。四高雄榮勞中心之上訴駁回」。嗣高雄榮勞中心上訴
    ，經最高法院95年度台上字第2087號判決：「原判決關於命
    高雄榮勞中心再為給付及駁回其上訴部分廢棄，發回本院」
    。本院更一審（即本院95年度重上更(一)字第32號）審理中，
    巨石公司減縮請求為397 萬5,500 元（原上訴起求金額為51
    2 萬2,320 元，嗣拋棄請求電料、運代費及稅金、管理費等
    計114 萬6,820 元），本院更一審判決：「一原判決關於駁
    回巨石公司後開第二項之訴及該部分假執行之聲請暨訴訟費
    用（除確定部分外）之裁判均廢棄，二高雄榮勞中心應再給
    付巨石公司321 萬4,460 元及自90年5 月11日起至清償日止
    ，按週年利率百分之五計算之利息。三巨石公司其餘上訴駁
    回。四高雄榮勞中心之上訴駁回」。高雄榮勞中心仍不服上
    訴，經最高法院98年度台上字第2090號判決：「原判決關於
    命高雄榮勞中心再為給付及駁回其上訴部分廢棄，發回本院
    」，本院更二審（即本院98年度建上更(二)字第3 號）判決：
    「兩造上訴均駁回」（再審被告得上訴，再審原告不得上訴
    ）。嗣再審被告於99年10月14日就其敗訴部分上訴，並聲明
    「一、原判決不利於上訴人（即巨石公司）部分廢棄。二、
    上開廢棄部分，被上訴人（即高雄榮勞中心）應再給付上訴
    人321 萬4460元，及自91年5 月11日起至清償日止，按週年
    利率百分之五計算之利息等情，業經本院99年度建再易字第
    1 號事件依職權審閱前揭兩造請求給付工程款事件全卷查明
    屬實，並有該事件各審判決各1 份附於本院99年度建再易字
    第1 號卷可稽。再審原告前略以「鈞院更一審（即本院95年
    度重上更(一)字第32號）判決認定伊得抵銷之金額為208 萬41
    38元，且因再審被告未上訴三審或減縮訴之聲明，該抵銷金
    額部分已告確定，而非確定判決（即本院98年度建上更(二)字
    第3 號）審理之範圍。然確定判決仍就再審被告未聲明之事
    項為裁判，並另認伊得抵銷之金額僅132 萬3098元判命伊應
    再給付再審被告68萬5029元及利息，而維持第一審判決（即
    台灣高雄地方法院90年度重訴字第231 號）駁回再審被告其
    餘上訴及伊之上訴。則確定判決就原訴已經抵銷確定部分即
    再審被告未聲明之事項，仍為判決，顯有『適用法規顯有錯
    誤』及『當事人發現就同一訴訟標的在前已有確定判決或和
    解、調解或得使用該判決或和解、調解』等情形，爰依民事
    訴訟法第496 條第1 項第1 款及第12款，提起再審之訴」。
    然查本院98年度建上更(二)字第3 號確定判決業於事實及理由
    欄一明：「按經原審判決高雄榮勞中心應給付巨石公司68
    萬5029元及法定遲延利息，嗣經本院前審判決高雄榮勞中心
    應再給付巨石公司321 萬4460元及法定遲延利息，即高雄榮
    勞中心應給付巨石公司共計389 萬9489元及法定遲延利息，
    而逾上開金額本息之請求，業經原審及本院前審判決駁回，
    未據上訴人（巨石公司）聲明不服，已告確定」等語，此觀
    前揭確定判決第2 頁即明。故再審原告主張確定判決仍就再
    審被告未聲明或減縮之事項逕為裁判，適用法規顯然錯誤云
    云，顯屬誤會。另就抵銷抗辯部分，本院更一審判決固認再
    審原告得抵銷之金額為208 萬4138元，然因本院更一審認再
    審被告所得再請求之工程款，既經最高法院判決廢棄，揆諸
    抵銷之要件，須有自動債權及被動債權均存在始可，是被動
    債權既經判決廢棄發回，則債務人即再審原告之自動債權，
    自無可為抵銷之適狀可言，該抵銷金額之裁判，已因再審原
    告上訴第三審，經最高法院廢棄發回更審，則其所得抵銷之
    金額應為若干，既尚未確定，原無既判力可言，自屬應為確
    定判決審理之範圍，更遑論有民事訴訟法第496 條第1項 第
    12款之再審理由適用之餘地。從而本院再審之訴確定判決爰
    認「再審意旨爭執確定判決就再審被告未聲明之事項及抵銷
    確定部分仍為裁判，有民事訴訟法第496 條第1 項第1款 『
    適用法規顯然錯誤』及第12款『當事人發現就同一訴訟標的
    在前已確定判決或和解、調解或得使用該判決或和解、調解
    之情形』而屬顯無理由，核無不合。而再審原告復執前詞於
    本件主張「本院99年度建再易字第1 號再審之訴確定判決對
    再審原告所主張本院98年度建上更(二)字第3 號所審理之範圍
    ，已違反民事訴訟法第388 條規定，而有符合再審要件之事
    由，疏未依同法第505 條準用第450 條之規定，就再審之訴
    聲明範圍內，為廢棄或變更原判決之判決，有判決適用法規
    顯有錯誤之再審理由」云云，揆諸前開說明，顯屬無理由應
    予駁回。
五、綜上所述，再審原告提起本件再審之訴顯無理由，爰不經言
    詞辯論，逕以判決駁回之。
六、據上論結，本件再審之訴顯無理由，依民事訴訟法第502 條
    第2 項、第78條，判決如主文。
中    華    民    國   100    年    3     月    29    日
                               民事第三庭
                                  審判長法官  張國彬
                                  法      官  甯  馨
                                  法      官  吳登輝
以上正本證明與原本無異。
本件判決不得上訴。
中    華    民    國   100    年    3     月    30    日
                                  書  記  官  施耀程